【裁判字號】    99,上易,112
【裁判日期】    990825
【裁判案由】    清償債務
【裁判全文】
臺灣高等法院高雄分院民事判決         99年度上易字第112號
上  訴  人  乙○○○
訴訟代理人  利美利律師
被上訴人    丁○○
            己○○
            甲○○○
            庚○○
            戊○○
上五人共同
訴訟代理人  洪千琪律師
複代理人    孫嘉男律師
上列當事人間請求清償債務事件，上訴人對於民國99年2 月10日
臺灣高雄地方法院98年度訴字第1877號第一審判決提起上訴，本
院於99年8 月11日言詞辯論終結，判決如下：
    主  文
上訴駁回。
第二審訴訟費用由上訴人負擔。
    事 實 及 理 由
一、上訴人起訴主張：訴外人黃信吉生前於民國89年間向伊借款
    2 筆，金額各為新台幣（下同）600,000 元、223,000 元，
    黃信吉並於97年間簽立上開金額之借據各1 紙交伊收執。嗣
    黃信吉於97年6 月16日過世，被上訴人均為黃信吉之繼承人
    ，應就黃信吉前揭債務負連帶清償責任。爰依消費借貸及繼
    承之法律關係，聲明請求判決被上訴人應連帶給付上訴人82
    3,000 元，及自起訴狀繕本送達之翌日起至清償日止，按年
    息5%計算之利息，並願供擔保，請准宣告假執行。
二、被上訴人則以：黃信吉臨終前多次表示並未積欠他人債務，
    且上訴人所提借據2 紙均未註明年份，無從得知債務何時發
    生；又該等借據上之簽名、印文與黃信吉之筆跡及平日所用
    印章不符，上訴人之主張顯非真實等語，資為抗辯。
三、原審經審理後，為上訴人敗訴之判決，上訴人不服，提起上
    訴，並於本院聲明：(一)原判決廢棄；(二)被上訴人應連帶給付
    上訴人823,000 元，及自起訴狀繕本送達之翌日起至清償日
    止，按年息5%計算之利息；(三)第一、二審訴訟費用由被上訴
    人負擔。被上訴人則均於本院聲明：(一)上訴駁回；(二)第二審
    訴訟費用由上訴人負擔。
四、兩造不爭執事項：
  (一)訴外人黃信吉於97年6 月16日死亡；被上訴人均為黃信吉之
    子女。
  (二)被上訴人己○○、丁○○分別於97年7 月9 日、同7 月15日
    向台灣高雄地方法院聲明限定繼承，經該院分別以97年度繼
    字第2276號、2358號裁定依法為公示催告。
五、兩造爭點：
    上訴人與被上訴人之被繼承人黃信吉間，有無823,000 元之
    消費借貸關係存在？
  (一)按當事人主張有利於己之事實者，就其事實有舉證之責任，
    民事訴訟法第277 條前段定有明文。又按稱消費借貸者，謂
    當事人一方移轉金錢或其他代替物之所有權於他方，而約定
    他方以種類、品質、數量相同之物返還之契約，民法第474
    條第1 項定有明文；申言之，消費借貸係屬要物契約，於當
    事人間必本於借貸之意思合致，而有交付金錢或其他代替物
    之行為，始得當之。上訴人主張被上訴人之繼承人黃信吉於
    89年間向伊借款2 筆，金額各為600,000 元、223,000 元，
    為被上訴人所否認。揆之前揭說明，上訴人自應就其與黃信
    吉間有借貸合意及其交付金錢予黃信吉之事實，負舉證責任
    。
  (二)經查，上訴人固提出借據2 紙（原審卷第8 、9 頁）為證。
    惟被上訴人否認該等借據內「黃信吉」之簽名及印文為真（
    原審卷第23-24 頁）。上訴人就此固再提出黃信吉於97年4
    月間售屋之不動產買賣契約首頁影本、價金給付備忘錄影本
    各1 件為憑（原審卷第116 頁、第111 頁後）。惟核閱上開
    不動產買賣契約首頁影本，係記載買賣雙方姓名、買賣標的
    之標示及權利範圍，徵諸常情，未必係由買賣雙方親自填載
    ，而可委由他人代撰，是該首頁影本賣方欄內「黃信吉」之
    姓名，自不足作為上開借據內黃信吉簽名真偽之比對依據。
    又者，上開價金給付備忘錄影本內「黃信吉」之印文與上開
    借據2 紙內「黃信吉」之印文，明顯不同；價金給付備忘錄
    影本內「黃信吉」之簽名與借據內「黃信吉」之簽名，其筆
    勢、書寫習慣亦多有岐異（例如「黃」字上方部首之書寫方
    式，給付備忘錄影本內書寫為「廿」、「一」，借據2 紙內
    則均書寫為草字頭連接一橫；「吉」字上方部首「士」之筆
    勢，給付備忘錄影本內於右方末端呈下垂狀，借據2 紙內於
    右方末端均呈向上揚狀）。是上訴人提出之不動產買賣契
    約首頁及價金給付備忘錄等影本，並無從佐證上開借據2 紙
    內「黃信吉」之簽名及印文為真。此外，上訴人復未能另舉
    證證明上開借據2 紙內黃信吉之簽名及印文為真。從而，上
    開借據2 紙並無從認係真正，而無法證明上訴人與黃信吉間
    有600,000 元及223,000元之借貸合意及金錢交付之事實。
  (三)其次，上訴人陳稱其貸與黃信吉之600,000 元，其資金來源
    係伊參加合會之得標金，並舉證人即合會會首蔡月雲為證。
    而證人蔡月雲於原審固證稱：伊有聽黃信吉說，伊要向原告
    （即上訴人）借錢，原告（即上訴人）也有要借錢給他，伊
    係與兩方確認後，才讓原告（即上訴人）去標那個會；伊聽
    原告（即上訴人）及黃信吉說借錢是因黃信吉的兒子丁○○
    要結婚；原告（即上訴人）標了兩個會，但不是連續標的，
    中間有跳過幾個會；兩個會好像都是40幾萬元等語（原審卷
    第197 、198 頁）。惟一般民間合會會首多僅負責開標、收
    取會款，且會員本有標會之權利，會員得標後如何運用得標
    金，亦非會首所得置喙，則證人蔡月雲證述其向上訴人、黃
    信吉確認其2 人間已預約借貸，始容允上訴人標會，已有違
    常情。參以，證人蔡月雲就合會得標金之交付經過陳稱：伊
    收齊會錢之後是交給原告（即上訴人），但是上訴人有無把
    錢交給黃信吉，伊不知道等詞（原審卷第198 頁）；與上訴
    人所稱：會首直接把錢交給黃信吉（原審卷第27頁背面）、
    標到的錢是黃信吉去拿的（原審卷第182 頁）等語互核，亦
    顯有出入。據上，堪認證人蔡月雲證稱其向上訴人、黃信吉
    確認雙方有借貸預約後始容許上訴人標會，悖於常情，而不
    足採；又其證述交付得標金予上訴人之事實，亦無從證明上
    訴人有將得標金中之600,000 元交付黃信吉。是證人蔡月雲
    前揭所述均不足採為有利於上訴人之判斷。
  (四)再者，上訴人於本院請求詢問證人即其友人吳丙○○為證，
    以證明其確有將上開得標金中之600,000 元交付與黃信吉。
    雖上訴人係至本院始提出此項新攻擊防禦方法，惟本件主要
    之爭點係上訴人與黃信吉間有無消費借貸關係存在，借款之
    交付至關消費借貸關係成立與否之判斷，故如不許其提出，
    顯失公平，依民事訴訟法第477 條第1 項第6 款規定，應准
    其提出。而證人吳丙○○固於本院證稱：「乙○○○（即上
    訴人）標會的時候，我要向她借錢，她說她已經借給黃信吉
    了；我看到乙○○○算錢給黃信吉，是在黃信吉家裡算錢給
    他，乙○○○（即上訴人）與黃信吉是住對門；我當時在外
    面坐；我本身並沒有在黃信吉家裡」等語（本院卷第53頁）
    。惟經本院詢以上訴人算多少錢予黃信吉，經證人吳丙○○
    答稱：「我不知道，我看她拿錢進去而已」等詞（本院卷第
    53頁）。又經本院詢問上訴人，證人吳丙○○如何目睹其交
    款之經過，據上訴人稱：「（她）在我家裡面，看到我叫黃
    信吉過來拿錢，黃信吉與我家住隔壁」等語（本院卷第54頁
    ），與證人吳丙○○所稱其係在黃信吉住處外，看到上訴人
    至黃信吉家裡算錢給黃信吉等情，兩者大相逕庭。據上，以
    證人吳丙○○就上訴人交款予黃信吉之經過，與上訴人所述
    明顯不符，且其就上訴人交付之金額究係為何，亦陳稱不知
    ，是其前揭證述內容，顯不足證明上訴人確有交付600,000
    元與黃信吉。
  (五)此外，上訴人另稱其將定存解約後，借與黃信吉223,000 元
    等情（本院卷第41頁背面），惟迄至本件言詞辯論終結時止
    ，上訴人均未能提出其曾有定期存款、爾後解約提領並交付
    223,000 元予黃信吉之相關事證。承上所述，上訴人所舉書
    證、人證均不足證明其與黃信吉間有600,000 元、223,000
    元之消費借貸合意及其交付上開金額款項之事實。從而，自
    難認上訴人與黃信吉間有823,000 元（600,000+223,000=82
    3,000）之消費借貸關係存在。
六、綜合前述，本件上訴人主張其於89年間曾借貸2 筆，金額分
    別為600,000 元、223,000 元之款項予被上訴人之被繼承人
    黃信吉，為不足採。上訴人本於消費借貸及繼承之法律關係
    ，請求被上訴人連帶給付823,000 元及法定遲延利息，為無
    理由，不應准許。原審為上訴人敗訴之判決，並無不合。上
    訴意旨指摘原判決不當，求予廢棄改判，為無理由，應予駁
    回。
七、據上論結，本件上訴為無理由，依民事訴訟法第449 條第1
    項、第78條，判決如主文。
中    華    民    國    99    年    8     月    25    日
                            民事第三庭
                                審判長法官  張國彬
                                法      官  鄭月霞
                                法      官  甯  馨
以上正本證明與原本無異。
本件不得上訴。
中    華    民    國    99    年    8     月    25    日
                                書  記  官  施耀程

司法院資訊處製作；財團法人民間司法改革基金會備份。
